臺灣高等法院臺中分院刑事判決
110年度金上訴字第2059號
上  訴  人  
即  被  告  姚乃文


選任辯護人  王寶明律師（法律扶助律師）
上列上訴人因違反洗錢防制法等案件，不服臺灣臺中地方法院11
0年度金訴字第105號中華民國110年10月27日第一審判決（起訴
案號：臺灣臺中地方檢察署109年度偵字第30312號），提起上訴
，本院判決如下：
    主  文
原判決撤銷。
乙○○幫助犯洗錢防制法第十四條第一項之一般洗錢罪，處有期徒
刑貳月，併科罰金新臺幣伍仟元，罰金如易服勞役，以新臺幣壹
仟元折算壹日。緩刑貳年。
    事  實
一、乙○○知悉金融機構帳戶係個人理財重要工具，一般人取得他
    人帳戶存摺、提款卡（含密碼）使用，常與財產犯罪有密切
    關係，可能係利用他人帳戶作為取得贓款工具，提領後即產
    生遮斷資金流動軌跡以逃避國家之追訴、處罰，其對於提供
    上開帳戶資料予他人使用，雖無引發他人萌生犯罪之確信，
    仍以縱若取得帳戶之人利用其帳戶資料詐欺取財，掩飾、隱
    匿特定犯罪所得而洗錢，亦不違背其本意之不確定幫助故意
    ，於民國109年6月15日12時49分許，在臺中市○○區○○路000
    號之臺灣中小企業銀行大雅分行，向該行申辦帳號00000000
    000號帳戶（下稱系爭帳戶），並存入開戶金新臺幣（下同
    ）1000元，隨即於同日12時59分許，在該分行操作自動櫃員
    機，將前述1000元領出，並變更金融卡密碼後，於109年6月
    20日前之某時，以不詳方式，將其甫申辦之系爭帳戶存摺、
    金融卡（含密碼）提供予真實姓名年籍不詳之成年人（無證
    據證明有未滿18歲之人），容任該成年人及其所屬詐欺集團
    使用系爭帳戶遂行詐欺取財犯罪，以隱匿特定犯罪所得去向
    而洗錢。該詐欺集團成員取得系爭帳戶資料後，與所屬詐欺
    集團成員共同意圖為自己不法之所有，基於詐欺取財、隱匿
    特定犯罪所得之洗錢犯意聯絡，接續於109年6月20日14時55
    分許、16時20分許、21時58分許、22時20分許、22時21分許
    ，撥打電話予丙○○，佯稱：因網路購物工作人員疏失重複下
    單20次，如欲取消，須依指示操作提款機云云，致丙○○陷於
    錯誤，先後於同日15時59分許、16時16分許、16時44分許，
    匯款2萬9985元、2萬9985元、2萬9989元至系爭帳戶，旋遭
    不詳之人提領殆盡。嗣丙○○查覺受騙報警處理，經警循線查
    悉上情。
二、案經臺中市政府警察局大雅分局移送臺灣臺中地方檢察署檢
    察官偵查起訴。
    理  由
一、檢察官、上訴人即被告乙○○（下稱被告）及辯護人對於本案
    具傳聞性質之證據資料，均表示同意有證據能力（本院卷第
    61-62頁) ，且本案所引用之非供述證據，檢察官、被告及
    辯護人均未表示無證據能力，本院審酌該等證據作成及取得
    之程序均無違法之處，依法均可作為認定犯罪事實之證據。
二、認定事實所憑之證據及理由
  ㈠上揭犯罪事實，業據被告於本院坦承不諱（本院卷第60、99-
    100頁），並經證人即告訴人丙○○於警詢證述其遭詐欺之經
    過明確（偵卷第27至29頁），且有自動櫃員機交易明細表3
    份、訂單資料及通話紀錄、內政部警政署反詐騙諮詢專線紀
    錄表、高雄市政府警察局鳳山分局五甲派出所金融機構聯防
    機制通報單各1份、系爭帳戶客戶基本資料、存款交易明細
    查詢單各1份（偵卷第31、35-37、39-40、43頁）在卷可稽
    ，被告申設之系爭帳戶資料交付後，確為詐欺集團成員用以
    詐欺告訴人，可以認定。
　㈡刑法上之故意，分直接故意（確定故意）與間接故意（不確
    定故意），「行為人對於構成犯罪之事實，明知並有意使其
    發生者」為直接故意，「行為人對於構成犯罪之事實，預見
    其發生而其發生並不違背其本意者」為間接故意。查存摺、
    提款卡、密碼均屬個人交易理財重要之物品，且利用人頭帳
    戶轉帳詐欺之案件，近年來報章新聞多所披露，復經政府多
    方宣導，一般民眾對此種利用人頭帳戶之犯案手法，自應知
    悉而有所預見。衡酌被告為本案行為時，係年滿57歲之成年
    人，亦非與社會隔絕而無常識之人，自具一定之智識能力、
    生活經驗，對於金融機構帳戶之存摺、金融卡及密碼，理當
    知悉小心謹慎保管，且對媒體、政府防範人頭帳戶之宣導，
    自難諉為不知，其提供系爭帳戶存摺、金融卡等資料與他人
    時，已預見對方可能作為詐騙他人財物之工具使用，惟仍提
    供而容任他人使用上開帳戶，則被告提供上開帳戶摺、金融
    卡時，主觀上有幫助他人犯詐欺取財罪之不確定故意，應堪
    認定。
　㈢金融帳戶乃個人理財工具，依我國現狀，申設金融帳戶並無
    任何特殊限制，且可於不同之金融機構申請多數帳戶使用，
    是依一般人之社會通念，若見他人不以自己名義申請帳戶，
    反而收購或借用別人之金融帳戶以供使用，並要求提供提款
    卡及告知密碼，則提供金融帳戶者主觀上如認識該帳戶可能
    作為收受、提領特定犯罪所得使用，他人提領後即產生遮斷
    金流以逃避國家追訴、處罰之效果，仍基於幫助之犯意提供
    ，應論以幫助犯同法第14條第1 項之一般洗錢罪（最高法院
    刑事大法庭108 年度台上字第3101號判決、108 年度台上字
    第3897號判決意旨參照）。本件被告將系爭帳戶存摺、金融
    卡、密碼等資料提供對方，主觀上有將上開帳戶交由他人入
    款、領款使用之認知，甚為明確，而被告交出帳戶資料後，
    除非辦理掛失，實際上已無法取回，喪失實際控制權，則其
    主觀上自已預見上開帳戶後續資金流向，有無法追索之可能
    性，對於匯入上開帳戶內資金如經持有之人提領後，已無從
    查得，形成金流斷點，將會產生遮斷金流以逃避國家追訴、
    處罰之效果，主觀上亦有認識。是以，被告對於其提供帳戶
    資料之行為，對詐欺集團成員利用該帳戶資料存、匯入詐欺
    所得款項，進而加以提領，而形成資金追查斷點之洗錢行為
    提供助力，既已預見，仍提供上開帳戶存摺、金融卡供對方
    使用，顯有容任而不違反其本意，則其有幫助洗錢之不確定
    故意，亦堪認定。
　㈣綜上所述，被告上開任意性自白核與事實相符，堪予採信。
    本案事證已經明確，被告犯行可以認定，應依法論科。
三、論罪之理由
　㈠被告僅提供帳戶提款卡、存摺及密碼予他人供詐欺取財與洗
    錢犯罪使用，並無證據證明其有參與詐欺取財或洗錢之構成
    要件行為，或有與本案詐欺取財之詐騙之人有詐欺、洗錢之
    犯意聯絡，是被告基於幫助之意思，參與詐欺取財、一般洗
    錢之構成要件以外之行為，為幫助犯。且被告對於詐欺成員
    究竟由幾人組成，尚非其所能預見，本案或有三人以上之共
    同正犯參與詐欺取財犯行，惟依罪證有疑利被告之原則，本
    院認尚無從遽認被告主觀上係基於幫助三人以上共同加重詐
    欺取財之犯意，而為幫助加重詐欺取財犯行。核其所為，係
    犯刑法第30條第1 項前段、第339 條第1 項之幫助詐欺取財
    罪及刑法第30條第1 項前段、洗錢防制法第14條第1 項之幫
    助一般洗錢罪。
　㈡被告所犯幫助詐欺取財及幫助一般洗錢犯行，係一行為觸犯
    數罪名，應刑法第55條之規定，從一重之幫助一般洗錢罪處
    斷。
　㈢被告以幫助之意思，參與構成要件以外之行為，為幫助犯，
    爰依刑法第30條第2 項規定，依正犯之刑減輕之。
  ㈣洗錢防制法第16條第2 項規定：「犯前二條之罪，在偵查或
    審判中自白者，減輕其刑。」被告就上開幫助一般洗錢之犯
    罪事實，於本院坦承不諱，應依上開規定減輕其刑，並與前
    開幫助犯所減輕之刑，遞減輕之。
四、撤銷原判決及自為判決之理由　
　㈠原審審理結果，認被告犯幫助詐欺取財罪及幫助一般洗錢罪
    罪證明確，予以論罪科刑，固非無見。惟被告上訴後，於本
    院為認罪之表示，並與告訴人丙○○成立和解、賠償其損害，
    告訴人且具狀撤回本件告訴，有刑事撤回告訴狀、和解書(
    本院卷第49、53頁)可參，是被告之犯後態度、量刑基礎均
    有改變，且應有洗錢防制法第16條第2 項規定之適用，則其
    上訴請求從輕量刑，非無理由，原審未及審酌上情，自有未
    洽，應由本院將原判決撤銷改判。
　㈡爰審酌被告將系爭帳戶存摺、金融卡、密碼等物提供他人使
    用，致無辜之告訴人遭詐騙受有財產上損害，並使該等詐欺
    所得真正去向、所在得以獲得隱匿，妨礙執法機關追緝犯罪
    行為人，助長犯罪，亦使告訴人難以求償，對社會治安造成
    之危害非輕；惟衡酌被告於本院已坦承犯行，並與告訴人和
    解、賠償損害之犯後態度，及審酌被告犯罪之手段、無證據
    證明有獲取報酬、告訴人所受損害，被告自述國小畢業之智
    識程度，無業，具低收入戶資格（原審卷第111頁），收入
    靠補助款，無需扶養照顧之人，為領有中華民國身心障礙證
    明之中度身心障礙者（偵卷第75頁），經濟狀況勉持之家庭
    生活、經濟狀況（原審卷第111頁；本院卷第101頁）等一切
    情狀，量處如主文第2 項所示之刑，並就罰金刑部分，諭知
    易服勞役之折算標準。
　㈢被告未曾因故意犯罪受有期徒刑以上刑之宣告，有臺灣高等
    法院被告前案紀錄表在卷可參，茲念被告為中度身心障礙者
    ，一時失慮，致罹刑典，犯後於本院坦認犯行，並已賠償告
    訴人，足認具有悔意，告訴人亦同意予被告緩刑之機會（本
    院卷第49頁)，其經此偵審程序與論罪科刑教訓，應知所警
    惕，而無再犯之虞，本院綜核上情，認被告所受上開宣告之
    刑，以暫不執行為適當，爰依刑法第74條第1 項第1 款規定
    宣告緩刑2 年，以勵自新。
　㈣沒收部分
　⒈被告雖將系爭帳戶資料提供詐欺集團成員遂行詐欺犯行，惟
    卷內尚乏積極證據證明被告就此獲有報酬，自無從認定被告
    有何實際獲取之犯罪所得，爰不予諭知沒收或追徵其價額。
    又告訴人遭提領之款項，係由詐欺集團成員提領，非屬被告
    所有，亦非在其實際掌控中，其就所隱匿之財物不具所有權
    及事實上處分權，無從依洗錢防制法第18條第1 項就所提領
    全部金額諭知沒收，併予敘明。
  ⒉被告提供之金融機構帳戶存摺、提款卡等物，雖交付他人作
    為詐欺取財、洗錢所用，惟該等金融帳戶已被列為警示戶，
    無法再供交易使用，且存摺、提款卡本身之價值甚低，復未
    扣案，因認尚無沒收之實益，其沒收不具有刑法上之重要性
    ，故依刑法第38條之2 第2 項不予宣告沒收。　
據上論斷，應依刑事訴訟法第369 條第1 項、第364條、第299條
第1 項前段，判決如主文。
本案經檢察官陳信郎提起公訴，檢察官甲○○到庭執行職務。
中　　華　　民　　國　　111 　年　　1 　　月　　27　　日
            刑事第十庭     審判長法　官   陳  宏  卿
                                 法　官   簡  芳  潔
                                 法　官   林  美  玲
以上正本證明與原本無異。
如不服本判決應於收受送達後20日內向本院提出上訴書狀，其未
敘述上訴理由者，並得於提起上訴後20日內向本院補提理由書（
均須按他造當事人之人數附繕本）「切勿逕送上級法院」。因疫
情而遲誤不變期間，得向法院聲請回復原狀。
                                 書記官   趙  郁  涵
　　　　　　　　　　　　　　　　 
中　　華　　民　　國　　111 　年　　1 　　月　　28　　日

附錄本案論罪科刑法條全文：
①刑法第30條
幫助他人實行犯罪行為者，為幫助犯。雖他人不知幫助之情者，
亦同。
幫助犯之處罰，得按正犯之刑減輕之。
②刑法第339條
意圖為自己或第三人不法之所有，以詐術使人將本人或第三人之
物交付者，處5年以下有期徒刑、拘役或科或併科50萬元以下罰
金。
以前項方法得財產上不法之利益或使第三人得之者，亦同。
前2項之未遂犯罰之。
③洗錢防制法第14條
有第2條各款所列洗錢行為者，處7年以下有期徒刑，併科新臺幣
5百萬元以下罰金。
前項之未遂犯罰之。
前2項情形，不得科以超過其特定犯罪所定最重本刑之刑。